臺灣高等法院刑事判決
110年度上訴字第338號
上  訴  人  臺灣桃園地方檢察署檢察官
被      告  郭永達



上列上訴人因被告違反毒品危害防制條例案件，不服臺灣桃園地
方法院109年度審訴字第1351號，中華民國109年11月26日第一審
判決（起訴案號：臺灣桃園地方檢察署109年度毒偵字第2001號
、第2384號），提起上訴，本院判決如下：
    主  文
上訴駁回。
    理  由
一、公訴意旨略以：被告甲○○基於施用第一級毒品、第二級毒品
    之犯意，於民國109年2月16日下午3時許，在桃園市○○區○○
    街0巷00號內，以將毒品置入玻璃球內燒烤吸食煙霧方式，
    同時施用第一級毒品海洛因、第二級毒品甲基安非他命共1
    次。嗣於同日下午4時許，甲○○因涉另案販賣毒品案件，經
    警持執行拘提，並扣得甲○○所有之第一級毒品海洛因5包（
    驗餘淨重2.24公克）、第二級毒品甲基安非他命1包（含袋
    毛重4.0公克，因鑑驗取用0.0029公克）及吸食器1組。又於
    109年4月10日上午10時許，在桃園市八德區興豐路上開住處
    內，以將毒品置入玻璃球內燒烤吸食煙霧方式，同時施用第
    一級毒品海洛因、第二級毒品甲基安非他命共1次。嗣於109
    年4月10日下午3時許，經警持拘票前往桃園市○○區○○路00號
    拘提劉宜慶，並查獲劉宜慶持有第一級毒品海洛因，因甲○○
    同處該屋，經警請甲○○配合採尿送驗後，結果呈嗎啡、甲基
    安非他命陽性反應。因認被告犯毒品危害防制條例第10條第
    1項之施用第一級毒品及同條第2項之施用第二級毒品等罪嫌
    。
二、原判決意旨略以：被告前於94年間因施用毒品案件，經臺灣
    基隆地方法院以94年度毒聲字第19號裁定送觀察、勒戒後，
    因認無繼續施用毒品之傾向，於94年5月13日釋放出所，並
    經臺灣基隆地方檢察署檢察官以94年度毒偵緝字第54號為不
    起訴處分確定。則被告於109年2月16日所犯本案施用毒品犯
    行，顯與其最近1次因施用毒品而經觀察、勒戒執行完畢之9
    4年5月13日相距已逾3年，本案應再予觀察、勒戒或強制戒
    治。雖檢察官前依修正前毒品危害防制條例規定提起公訴，
    起訴程序固未違背當時之規定，然依新修正之毒品危害防制
    條例規定，本案已因法律修正之情事變更，致欠缺訴追條件
    ，應依刑事訴訟法第303條第1款、第307條之規定，不經言
    詞辯論，逕為不受理判決等語。
三、上訴意旨略以：109年1月15日修正公布之毒品危害防制條例
    第24條第2項規定「前項緩起訴處分，經撤銷者，檢察官應
    繼續偵查或起訴」，或可解釋為撤銷附命戒癮治療之緩起訴
    處分後，除起訴外，亦得再為聲請觀察、勒戒。惟依毒品危
    害防制條例第36條後段規定「108年12月17日修正之第18條
    、第24條及第33條之1之施行日期，由行政院定之外，自公
    布後六個月施行」，則109年1月15日修正公布之毒品危害防
    制條例第24條條文之施行日期，既然尚未經行政院定之，自
    應適用現行毒品危害防制條例第24條規定依法訴追。而毒品
    危害防制條例於97年4月30日修正後，對於進入司法程序之
    戒癮治療方式，採取「觀察、勒戒或強制戒治」及「附命緩
    起訴」雙軌制，其目的在針施用毒品者戒毒自新機會。被告
    既同意參加戒瘾治療，由檢察官採行「附命緩起訴」方式，
    此後「附命緩起訴」經撤銷，自不能再改採「觀察、勒戒或
    強制戒治」方式，重啟處遇程序。是該條例第24條乃一般刑
    事訴訟程序之例外規定，屬刑事訴訟法第1條第1項規定之「
    其他法律所定之訴訟程序」。該條第2項規定「前項（第1項
    ）緩起訴處分，經撤銷者，檢察官應依法追訴」，已明示施
    用毒品案件於撤銷緩起訴處分後之法律效果為「依法追訴」
    ，此乃因被告事實上已接受等同「觀察、勒戒」之處遇，惟
    其竟未能履行該條件，自應於撤銷緩起訴處分後就前案依法
    起訴，而無再次聲請法院裁定觀察、勒戒之必要(最高法院1
    00年度第1次刑事庭會議決議參照）。「附命緩起訴」後，3
    年（原規定5年，下同）内再犯施用第一級或第二級毒品者
    ，因其事實上已接受等同「觀察、勒戒」處遇，顯見再犯率
    甚高，原規劃之制度功能已無法發揮成效，自得依109年1月
    15日修正公布之毒品危害防制條例第23條第2項或修正公布
    前第24條第2項規定之相同法理，逕行提起公訴，無再依修
    正後毒品危害防制條例第20條第1項重為聲請觀察、勒戒之
    必要。否則若被告心存僥倖，有意避險，選擇對其較有利之
    戒瘾治療，如有再犯，又可規避直接起訴之規定，自與法律
    規範目的有悖（最高法院104年度第2次刑事庭會議決議意旨
    參照）。被告前於106年8月間之施用毒品行為，經以106年
    度毒偵字第6460號為附命完成戒瘾治療之緩起訴處分確定，
    惟被告於緩起訴期間内，故意更犯有期徒刑以上刑之罪而經
    提起公訴等原因，經本署檢察官於108年8月12日以108年度
    撤緩字第529號撤銷緩起處分確定。後被告於前開撤銷緩起
    訴處分公告後3年内，再犯本案施用毒品行為，因其事實上
    既已接受等同觀察、勒戒之處遇，依據上揭刑事庭會議決議
    要旨，自應由檢察官逕行起訴，並無再次聲請法院裁定觀察
    、勒戒之必要。原判決依109年1月15日修正公布而尚未施行
    之毒品危害防制條例第24條及其立法理由，以法律解釋得出
    上開最高法院刑事庭會議決議意指已無法適用於本案，逕諭
    知不受理判決，顯然違背法律規定，請撤銷原判決，更為適
    當合法之判決云云。
四、按起訴之程式違背規定者，應諭知不受理之判決，並得不經
    言詞辯論為之，刑事訴訟法第303條第1款、第307條分別定
    有明文。而施用第一、二級毒品為犯罪行為，毒品危害防制
    條例第10條設有處罰規定。故施用第一、二級毒品者，本應
    科以刑罰。惟基於刑事政策，對合於一定條件之施用者，則
    依同條例第20條之規定，施以觀察、勒戒及強制戒治之保安
    處分。又109年1月15日修正公布、同年7月15日施行之毒品
    危害防制條例第20條第3項規定，犯第10條之罪於觀察、勒
    戒或強制戒治執行完畢釋放後，3年後始再犯者，不論其行
    為係在新法施行生效前或施行生效後所為（同條例第35條之
    1第1、2款參照），均應適用同條第1、2項（即應先觀察勒
    戒或強制戒治）之規定，又上開所謂「3年後再犯」，只要
    本次再犯（不論修正施行前、後）距最近1次觀察、勒戒或
    強制戒治執行完畢釋放，已逾3年者，即該當之，不因其間
    有無犯第10條之罪經起訴、判刑或執行而受影響（最高法院
    刑事大法庭109年度台上大字第3826號裁定參照）。同條例
    第35條之1第1款及第2款前段規定，該次修正施行前犯同條
    例第10條之罪之案件，於該條例施行後，偵查中，由檢察官
    依修正後規定處理；審判中，由法院或少年法院（地方法院
    少年法庭）依修正後規定處理。是犯同條例第10條第1項之
    施用第一級毒品罪、同條第2項之施用第二級毒品罪者，不
    論行為係在修正前或修正後，法院審判中之案件均應依新法
    規定處理。而同日施行之修正後同條例第23條第2項規定「
    觀察、勒戒或強制戒治執行完畢釋放後，3年内再犯第10條
    之罪者，檢察官或少年法院（地方法院少年法庭）應依法追
    訴或裁定交付審理」，已明定對同條例第10條第1項、第2項
    所定施用毒品罪之起訴，須具備觀察、勒戒、強制戒治等保
    安處分執行完畢釋放後3年内再犯之要件，即以係以「觀察
    、勒戒或強制戒治執行完畢釋放後，3年內再犯」為其訴追
    條件，至於起訴、判刑或執行等刑事處罰執行完畢釋放後3
    年内再犯之情形，則不屬之（最高法院109年度台上字第352
    2號、第3758號、第3777號判決意旨、109年度台上大字第35
    36號裁定參照）。又毒品危害防制條例第24條第1項規定「
    附命完成戒癮治療之緩起訴處分」(下稱「附命緩起訴」）
    程序（109年1月15日修正公布之同條項規定，尚未施行），
    依現行實務見解，犯同條例第10條第1項、第2項之施用第一
    級或第二級毒品罪者，如已完成「附命緩起訴」之戒癮治療
    ，事實上已接受等同「觀察、勒戒或強制戒治」執行完畢釋
    放之處遇，則如於同條例第23條第2項所定「3年」内，再犯
    施用第一級或第二級毒品罪，顯現其再犯率甚高，原規劃之
    「附命緩起訴」完成戒癮治療制度功能無法發揮成效，已無
    再次接受「觀察、勒戒或強制戒治」處遇之必要，自應依該
    條例第23條第2項規定之相同法理，逕行追訴（提起公訴或
    聲請簡易判決處刑），而無再依該條例第20條第1項重行聲
    請觀察、勒戒或強制戒治之必要，且此經「附命緩起訴」，
    應以經「附命緩起訴」並完成戒癮治療後，起算該「3年」
    内再犯之期間（最高法院109年度台非字第76號、第77號判
    決意旨參照)。參酌毒品危害防制條例第20條之立法理由，
    施用毒品者未完成「附命緩起訴」之戒癮治療，緩起訴處分
    後經撤銷，其緩起訴處分並未完成，自不得解為等同「觀察
    、勒戒」之處遇已完成，即不得認其事實上已接受等同「觀
    察、勒戒或強制戒治」執行完畢釋放之處遇，自無從依此起
    算3年之再犯期間。
五、經查：
　㈠被告甲○○前於94年間因施用毒品案件，經臺灣基隆地方法院
    以94年度毒聲字第19號裁定送觀察、勒戒後，因認無繼續施
    用毒品之傾向，於94年5月13日執行完畢釋放，並經臺灣基
    隆地方檢察署檢察官以94年度毒偵緝字第54號為不起訴處分
    確定等情，有本院被告前案紀錄表可稽。起訴書所載被告同
    時施用第一級、第二級毒品2次之時間分別為109年2月16日
    下午3時許、109年4月10日上午10時許，距上開觀察、勒戒
    執行完畢釋放之94年5月13日，已逾3年，縱被告曾於94年至
    109年間因施用毒品案件，經起訴、判刑或執行，惟依前述
    規定及說明，本案即應再予觀察、勒戒或強制戒治。檢察官
    前依修正前毒品危害防制條例規定提起公訴，起訴程序固未
    違背當時之規定，然原審依新修正之毒品危害防制條例規定
    ，認本案已不得追訴，以起訴程序違背規定，諭知不受理判
    決，核其適用法律並無違誤，應予維持。
　㈡被告於106年8月間因施用案件，經臺灣桃園地方檢察署檢察
    官以106年度毒偵字第6460號為附命完成戒癮治療之緩起訴
    處分確定，緩起訴期間自107年6月13日起至108年12月12日
    止，履行期間自107年6月13日起至108年6月12日止。詎被告
    於緩起訴期間內之107年間故意更犯施用毒品罪，致原緩起
    訴處分經檢察官依職權於108年8月12日以108年度撤緩字第5
    29號撤銷緩起訴處分，且其後亦未再受觀察、勒戒或強制戒
    治，有本院被告前案紀錄表可查，則被告所受前案之附命緩
    起訴既經撤銷，而其戒癮治療未完成，事實上並未因上開緩
    起訴處分而受有等同於觀察、勒戒或強制戒治執行完畢之情
    事，依據前揭說明，自無從依此起算3年之再犯期間。縱被
    告於其後復因施用毒品案件，經起訴、判刑或執行，惟其前
    既因緩起訴處分經撤銷，未完成戒癮治療，尚難以等同曾受
    「觀察、勒戒或強制戒治」執行完畢視之，被告既未曾受「
    觀察、勒戒或強制戒治」等處遇，自無從適用毒品危害防制
    條例第23條第2項之規定予以追訴處罰，而應適用同條例第2
    0條第1項、現行第24條等規定，由檢察官審酌個案情節，裁
    量聲請法院裁定觀察、勒戒或為附命完成戒癮治療之緩起訴
    處分，抑或為其他適法處理。詎檢察官就本案提起公訴，自
    有起訴之程序違背規定之情事。
　㈢上訴意旨略以：被告前案附命完成戒癮治療之緩起訴處分既
    經撤銷，並經起訴判刑，被告未能遵守及履行前開緩起訴所
    列事項，其事實上既已接受等同「觀察、勒戒」處遇，檢察
    官自應依毒品危害防制條例第24條第2項規定，於撤銷緩起
    訴處分後依法追訴，並無再次向法院聲請觀察、勒戒之必要
    云云。然毒品危害防制條例條例第24條第2項規定「前項緩
    起訴處分，經撤銷者，檢察官應依法追訴」，已明示施用毒
    品案件於撤銷緩起訴處分後之法律效果為「依法追訴」，此
    乃因被告事實上已接受等同「觀察、勒戒」之處遇，惟其竟
    未能履行該條件，自應於撤銷緩起訴處分後就該次犯行依法
    起訴，而無再次聲請法院裁定觀察、勒戒之必要（最高法院
    109年台非字第105號判決意旨參照）。被告前案所受附命緩
    起訴處分雖經撤銷，而其戒癮治療並未完成，自無從解為等
    同觀察、勒戒等處遇已執行完畢，是上訴意旨以被告本案應
    依法追訴云云，並非可採。
　㈣綜上所述，檢察官前依修正前毒品危害防制條例規定起訴，
    起訴程序固未違背當時之規定，但依新修正之毒品危害防制
    條例規定，本案已不得追訴，原審依刑事訴訟法第307條、
    第303條第1款規定，不經言詞辯論，逕為諭知不受理之判決
    ，核無不合。是檢察官上訴意旨指摘原審諭知不受理判決有
    適用法律之違誤，為無理由，應予駁回，並不經言詞辯論為
    之。
據上論斷，應依刑事訴訟法第368條、第372條，判決如主文。　
中　　華　　民　　國　　110 　年　　2 　　月　　4 　　日
                  刑事第八庭  審判長法　官 陳世宗
　　　　　　　　　                  法  官 呂寧莉
　　　　　　　　　                  法  官 周明鴻
以上正本證明與原本無異。
如不服本判決，應於收受送達後20日內向本院提出上訴書狀，其
未敘述上訴之理由者並得於提起上訴後20日內向本院補提理由書
（均須按他造當事人之人數附繕本）「切勿逕送上級法院」。
                                     書記官 謝雪紅
中　　華　　民　　國　　110 　年　　2 　　月　　4 　　日